【裁判字號】    95,易,1331
【裁判日期】    951207
【裁判案由】    詐欺
【裁判全文】
臺灣高雄地方法院刑事判決              95年度易字第1331號
公  訴  人  臺灣高雄地方法院檢察署檢察官
被      告  甲○○
上列被告因詐欺案件，經檢察官提起公訴（95年度偵字第16570
號），本院判決如下：
    主  文
甲○○意圖為自己不法之所有，以詐術使人將本人之物交付，處
有期徒刑壹年貳月。
    事  實
一、甲○○意圖為自己不法所有，於民國93年5 月間向乙○○佯
    稱其與佳士得國際拍賣場之駐台代表曼先生熟識，可協助乙
    ○○取得家傳古文物之真品鑑定證明並標售之，致乙○○不
    疑有他，於同年5 月31日與甲○○訂定委託契約書，約定押
    標金為新臺幣（下同）200 萬元，由甲○○代為將上開古文
    物送交佳士得拍賣，同時將3 件古文物及40萬元現金交付甲
    ○○，並於翌日在甲○○之催促下，再交付11件古文物及16
    0 萬元現金。詎甲○○得款後將上開金錢據為己用，且未將
    該批古文物送拍，經乙○○於95年1 月23日以存證信函通知
    甲○○解除契約，方將該批古文物取回，然甲○○仍以乙○
    ○未提供古文物來源證明為由，拒不返還200 萬元。乙○○
    至此始知受騙上當。
二、案經乙○○訴請臺灣高雄地方法院檢察署檢察官偵查起訴。
    理  由
壹、程序方面：
一、本案被告對於證人即告訴人乙○○於警詢之證述及卷內書證
    ，知有刑事訴訟法第159 條第1 項不得為證據之情形，於本
    院審理時，均未聲明異議，依法自應視為被告同意證人乙○
    ○於警詢中所為之陳述及上開書證，得作為證據，本院審酌
    前開證人於警詢中所為陳述作成時之狀況，距離本案查獲時
    間甚近，記憶應最為清晰可靠，又上開書證作成時之情況均
    屬正常，並均與本案相關之待證事實具有關連性，是認證人
    乙○○於警詢中所為之陳述及上開書證為適當，依刑事訴訟
    法第159 條之5 第2 項之規定，認具證據能力。
二、又就證人乙○○於檢察官面前所為之證述，因未經具結，是
    此部分之證述，依刑事訴訟法第158 條之3 之規定，認無證
    據能力。
貳、實體方面：
一、訊據被告甲○○固坦承有於上開時日與證人乙○○訂定委託
    契約書，雙方約定由被告代為將古文物送交佳士得拍賣及約
    定押標金為200 萬元，並已收受證人乙○○所交付之14件古
    文物及現金160 萬元之情，惟矢口否認有上開詐欺犯行，辯
    稱：伊所收受係160 萬而非200 萬，該款項係屬拍賣古文物
    之手續費及運費，其後因乙○○未將14件古文物來源證明及
    收據交付，所以無法送去佳士得拍賣，雙方遂解除契約，伊
    已將古文物交還乙○○，並無詐欺取財云云。
二、經查：
  (一)上開事實業據證人乙○○於警詢證述綦詳，並有委託契約書
    、古文物及押標金收據、佳士得香港有限公司臺灣分公司95
    年7 月20日函及律師函各1 份、存證信函2 紙附卷可稽。
  (二)被告雖以前揭情詞置辯，惟查：
  1.依證人乙○○於偵查中證稱：被告告訴我有認識佳士得拍賣
    的人，所以我才主動要將古文物交給被告送去拍賣，交給被
    告的錢不是160 萬，而是200 萬元，是分2 次給的，起先已
    付40萬元，此有契約書為憑，我與李祥達在93年6 月1 日一
    起去將玉器及160 萬元交給甲○○等語（見偵卷第9 頁）。
    此核與卷附被告與乙○○於同年5 月31日所立委託契約書二
    所載：乙方（指乙○○）交付14件古文物與200 萬元押標金
    予甲方（指被告），並全權委託甲方以其名義與佳士得代表
    曼先生交涉並提交至國際市場拍賣，．．（目前在無收據下
    ，已交付甲方1 個黑色玉人頭、1 雙玉鞋、1 塊墨翠玉璧等
    3 件古文物與現金40萬元為押標金）等情（見95年度他字第
    19 99 號卷，下稱他字卷，第3 頁）；以及翌日2 人所立之
    古文物/ 押標金收據上所載：被告甲○○於93年6 月1 日再
    收到乙○○11件古文物如上（相簿）及押標金160 萬元現金
    等情均相符，上開委託書及收據並均經被告親簽及捺指印，
    足見證人乙○○證稱其已分2 次交付被告古文物14件及現金
    200 萬元無訛。被告空言辯稱僅收受160 萬元云云，核與證
    人乙○○所證及上開委託契約書及古物收據不符，自無足採
    。
  2.又依佳士得香港有限公司臺灣分公司函覆：佳士得公司從93
    年至今，從未雇用姓曼或姓陳之員工，亦不認識名為「甲○
    ○」之男子，故無所謂派遺曼姓及陳姓員工前往高雄與被告
    甲○○接洽拍賣古文物之事宜；又本公司接受客戶委託拍賣
    古董藝術品之作業流程，係客戶先將欲委拍之物品照片寄送
    至本公司，本公司經初步篩選後，若認為適合拍賣，便與委
    託人約定時間鑑識物品，由本公司專家當面鑑定並提出估價
    ，若委託人同意此估價，即進一步簽約並進入拍賣作業程序
    ，本公司並未要求委託人出具鑑定報告等文件，委託人亦毋
    須先支付費用由本公司代為進行鑑定拍賣品真偽及價值等語
    ，有上開公司95年7 月20日函1 紙附卷可稽（見偵卷第29頁
    ）。是依上開佳士得公司回函足知，該公司並無曼先生或陳
    姓員工，更無派遣該等人士與被告接洽；又客戶如須委託佳
    士得公司拍賣古董藝術品，係由佳士得公司專家當場鑑定古
    物並提出估價，待客戶同意該估價後，始進一步簽約進入拍
    賣程序，客戶毋庸先支付費用委請該公司代為鑑定拍賣品，
    亦毋庸自行出具鑑定報告或來源證明始得委請該公司拍賣等
    情。從而被告前向乙○○訛稱伊識得佳士得公司之曼先生，
    並有與曼先生交涉，須乙○○交付上開200 萬元之運費或手
    續費及古文物後，始可將古文物送交國際市場拍賣，並因乙
    ○○未能取得來源證明，致未能將之送交拍賣云云，既與事
    證相悖，足見被告係以上開詐騙手段以詐取乙○○之財物至
    堪明確。
  3.被告雖於本院審理時改稱伊係聽聞朋友與曼先生熟識始向乙
    ○○言及上情，伊亦係遭友人所騙云云（見本院卷第36頁）
    。惟卷附資料觀之，被告自始至終均未曾向證人乙○○提及
    伊係聽聞友人而得知佳士得拍賣程序，於偵查中亦未曾向檢
    察官表示有此友人存在，是伊所辯，已非無疑。況由被告於
    偵查中供承伊未向曼先生交涉（見他卷第12頁），於本院審
    理時亦不否認伊未曾向佳士得公司洽詢或知悉拍賣古文物流
    程，則伊在全然不知佳士得公司拍賣古文物流程，亦無與該
    公司人員曼先生接洽之情，竟向乙○○訛稱上情，致乙○○
    信以為真，將家傳古文物及現金200 萬元交付，伊並於收受
    上開款項後隨即花用殆盡，足見伊純係以上開詐術手段，以
    詐取乙○○之財物供個人花用至明，被告事後改稱聽聞友人
    所言，亦係受騙云云，應係臨訟卸責之詞，自無足採信。至
    被告於證人乙○○一再催討下，雖前已將乙○○所有之前開
    古文物交還，惟仍無礙被告詐欺取財罪責之認定。
  4.綜上，被告藉乙○○欲建大廟且毫無所悉佳士得公司拍賣古
    文物流程之機，佯以認識佳士得公司內部之曼先生等人士，
    可將古文物送交國際市場拍賣等由，以詐取乙○○之款項彰
    彰甚明。被告上開所辯均無足採，本案事證明確，自應依法
    論科。
三、論罪、科刑：
  (一)被告於行為後，如附表所示之相關法律均業經變更，並俱於
    95年7 月1 日施行，玆經整體比較結果，裁判時法並未較為
    有利，從而依刑法第2 條第1 項規定，自應適用各該行為時
    法，亦即修正前法至明。
  (二)核被告甲○○所為，係犯修正前刑法第339 條第1 項詐欺取
    財罪。爰審酌被告為意圖為自己不法所有，而以上開方式詐
    騙告訴人乙○○，動機顯非良善、犯罪所生之損害非輕，迄
    今復未能與告訴人處理全部債務，及其犯罪後於本院審理時
    仍飾詞否認，犯後態度顯然不佳等一切情狀，量處如主文所
    示之刑，以示懲儆。
據上論斷，應依刑事訴訟法第299 條第1 項前段，刑法第2 條第
1 項前段、修正前刑法第339 條第1 項，罰金罰鍰提高標準條例
第1 條前段，判決如主文。
本案經檢察官丙○○到庭執行職務。
中    華    民    國    95    年    12    月    7     日
                  刑事第十  庭  審判長法  官  陳玉聰
                                      法  官  鄭凱文
                                      法  官  楊淑珍
以上正本證明與原本無異。
如不服本判決，應於判決送達後10日內，向本院提出上訴狀。
中    華    民    國    95    年    12    月    7     日
                                      書記官  林秀敏
附錄本案論罪科刑法條
修正前刑法第339條
（普通詐欺罪）
意圖為自己或第三人不法之所有，以詐術使人將本人或第三人之
物交付者，處5 年以下有期徒刑、拘役或科或併科1 千元以下罰
金。
以前項方法得財產上不法之利益或使第三人得之者，亦同。
前二項之未遂犯罰之。
┌───────────────────────────────────────────────┐
│附表：                                                                                        │
├──────┬─────────────┬─────────────┬───────┬────┤
│相關變更條文│行為時法（下稱舊法）之內容│裁判時法（下稱新法）之內容│比  較  理  由│備    註│
├──────┼─────────────┼─────────────┼───────┼────┤
│【罰金刑貨幣│依法律應處罰金、罰鍰者，就│中華民國94年1 月7 日法修正│刑法之貨幣單位│經按現行│
│單位之變更】│其原定數額得提高為2 倍至10│施行後，刑法分則編所定罰金│由「元（指銀元│法規所定│
│罰金罰鍰提高│倍（刑法乃係定明10倍）。第│之貨幣單位為新臺幣。94年1 │）」變更為「新│貨幣單位│
│標準條例第1 │1 條所定得提高倍數之規定，│月7 日刑法修正時，刑法分則│臺幣」，且刑法│折算新臺│
│條前段、第5 │於本條例修正後制定之法律，│編未修正之條文定有罰金者，│分則之罰金數額│幣條例第│
│條→刑法施行│不適用之；本條例修正前公布│自94年1 月7 日刑法修正施行│，亦視該分則先│2 條之規│
│法第1 之1條 │之法律，於本條例修正後修正│後，就其所定數額提高為30倍│前曾修正與否，│定折算後│
│第1 項、第2 │其罰金罰鍰數額或法律經全部│。但72年6 月26日至94年1 月│而分別提高3 或│等值，是│
│項          │修正而其罰金罰鍰數額未予變│7 日新增或修正之條文，就其│30倍。        │以新法並│
│            │更者，亦同。              │所定數額提高為3 倍。      │              │未較有利│
│            │                          │                          │              │。      │
├──────┼─────────────┼─────────────┼───────┼────┤
│【罰金刑下限│罰金：（銀元）1 元以上。  │罰金：新臺幣1000元以上…。│罰金刑之下限，│舊法有利│
│之變更】刑法│                          │                          │由銀元10元（亦│        │
│第33條第5款 │                          │                          │經提高）即新臺│        │
│            │                          │                          │幣30元，提高為│        │
│            │                          │                          │新臺幣1000元  │        │
╠═══╤══╪═════════════╧═════════════╧═══════╪════╡
║整體比│舊法│5 年以下有期徒刑、拘役或科或併科銀元1,000 元即新臺幣3萬元以下、銀元10 │舊法較為│
║      │    │元即新臺幣30元以上罰金                                                │有利    │
║      │    │                                                                      │        │
║      ├──┼───────────────────────────────────┤        │
║較結果│新法│5年以下有期徒刑、拘役或科或併科新臺幣3萬元以下、新臺幣1,000元以上罰金 │        │
║      │    │                                                                      │        │
╚═══╧══╧═══════════════════════════════════╧════╛


司法院資訊處製作；財團法人民間司法改革基金會備份。
